【裁判字號】    99,上易,734
【裁判日期】    990930
【裁判案由】    返還不當得利
【裁判全文】
臺灣高等法院民事判決                 99年度上易字第734號
上  訴  人  國防部軍備局
法定代理人  甲○○
訴訟代理人  蔚中傑律師
被上  訴人  乙○○
上列當事人間返還不當得利事件，上訴人對於中華民國99年6月
28日臺灣臺北地方法院99年度訴字第49號第一審判決提起上訴，
本院於民國99年9月14日言詞辯論終結，判決如下：
    主  文
原判決關於駁回上訴人後開第二項之訴部分，及命上訴人負擔訴
訟費用（除確定部分外）之裁判廢棄。
被上訴人應再給付上訴人新台幣柒佰伍拾陸元，及自民國九十六
年九月一日起至清償日止按週年利率百分之五計算之利息。
其餘上訴駁回。
第一審訴訟費用關於命上訴人負擔部分（除確定部分外），及第
二審訴訟費用，均由被上訴人負擔百分之一，餘由上訴人負擔。
    事實及理由
一上訴人起訴主張：臺北市○○路○段24巷5弄14號房屋（下稱系
  爭房屋）所有權全部，及坐落之臺北市○○區○○段2小段180
  地號土地面積211.67平方公尺部分（下稱系爭土地），均屬於
  國有，國防部總政治作戰局為管理機關，交由國防大學國防醫
  學院（下稱國防醫學院）使用保管，經國防醫學院配住予被上
  訴人，嗣被上訴人於民國（下同）95年9月1日奉准退伍，依國
  防醫學院特定職務官舍借住管理規定實施要點第7點第11 項，
  應於95年10 月1日前騰空交還系爭房屋、土地，但被上訴人遲
  至96年8月31日始騰空返還，是被上訴人自95年10月1日起無權
  占有系爭房地達11個月，受有相當於租金之不當得利，經國防
  部總政治作戰局、國防醫學院轉讓其對被上訴人之債權予伊，
  爰依民法第179條、第213條第1 項規定，按系爭土地申報地價
  及系爭房屋評定現值之年息10 %計算，請求被上訴人返還相當
  於租金之不當得利新台幣（下同）794,239 元，及自96年9月1
  日起至清償日止按年息5%計算之遲延利息，伊並願供擔保，請
  准宣告假執行等語。
二被上訴人以：系爭土地屬於國有之權利範圍為2,535,732 分之
  2,332,488；系爭房屋屋齡40 年以上，未經所有權第一次登記
  ，經伊整修，始能居住使用，且自系爭房屋須步行至臺北市○
  ○路或羅斯福路始可搭乘大眾運輸工具，此外系爭房屋之價值
  逐年因折舊而遞減，故相當於租金之利益應按系爭土地申報地
  價及系爭房屋評定現值之年息3%計算，方屬適當等語，資為抗
  辯。
三原審判命被上訴人給付上訴人222,199元，及自98年3 月6日起
  至清償日止按年息5%計算之利息，並為附條件之准、免假執行
  宣告，另駁回上訴人其餘之訴及假執行聲請。上訴人就敗訴部
  分，提起一部上訴，聲明求為：(一)原判決關於駁回上訴人下開
  第(二)項之訴部分廢棄；(二)被上訴人應再給付上訴人180,405 元
  ，及自96年9月1日起至清償日止按年息5%計算之利息。被上訴
  人則答辯聲明求為駁回上訴。
四兩造不爭執之事實：
(一)系爭房屋占用系爭土地（面積211.67平方公尺）。
(二)系爭房屋所有權全部，及系爭土地應有部分2,535,732分之2,3
  32,488，均屬於國有，國防部總政治作戰局為管理機關，交由
  國防醫學院使用保管，經國防醫學院配住系爭房屋予被上訴人
  。被上訴人於95年9月1日奉准退伍，依國防醫學院特定職務官
  舍借住管理規定實施要點第7點第11項，應於95年10月1日前騰
  空交還系爭房屋，但被上訴人繼續無權占有，迄96年8 月31日
  始騰空返還。
(三)國防部總政治作戰局、國防醫學院就被上訴人無權占有系爭房
  地，得對被上訴人主張之不當得利債權，轉讓予上訴人。
(四)系爭土地於95、96年度之申報地價依序為每平方公尺40,099.7
  元、39,800元。系爭房屋1、2樓於99年度之評定現值依序為17
  8,000元、164,300元。
五得心證之理由：
(一)按民法第179 條前段規定，無法律上之原因而受有利益，致他
  人受損害，應返還其利益。次按無權占有他人之房屋、土地，
  可能獲得相當於租金之利益，為社會通常之觀念（最高法院61
  年臺上字第1695號判例意旨參照）。查被上訴人自95年10 月1
  日起至96年8 月31日止共計11個月期間，無權占有系爭房屋、
  土地，受有使用系爭房屋、土地之利益，致上訴人受有相當於
  租金之損害，上訴人本於民法第179 條前段規定，請求被上訴
  人返還該期間相當於租金之不當得利，尚非無據。
(二)按各共有人，按其應有部分，對於共有物之全部，有使用收益
  之權，民法第818條定有明文。查系爭土地應有部分2,535,732
  分之2,332,488 屬於國有，國防部總政治作戰局為管理機關，
  交由國防醫學院使用保管，此二機關因被上訴人無權占有系爭
  土地，僅得按上開應有部分，請求被上訴人返還使用系爭土地
  所生利益之2,535,732分之2,332,488，則上訴人受讓該債權後
  ，應僅得請求被上訴人返還使用系爭土地所生相當於租金之不
  當得利之2,535,732分之2,332,488。至於上訴人主張其向系爭
  土地之其他共有人承租系爭土地其餘應有部分等語，固提出租
  賃契約書為證（本院卷第41至54頁），惟揆之各該契約書均記
  載租賃自98年1月1日起算，無從證明上訴人於被上訴人無權占
  有系爭土地期間，有系爭土地全部之使用收益之權，則上訴人
  據上開租賃契約，主張其得請求被上訴人返還使用系爭土地所
  生相當於租金之不當得利全部，為不可採。
(三)按依不當得利之法則請求返還不當得利，以無法律上之原因而
  受利益，致他人受有損害為其要件，故其得請求返還之範圍，
  應以對方所受之利益為度，非以請求人所受損害若干為準（最
  高法院61年台上字第1695號判例意旨參照）。次按城市地方房
  屋之租金，以不超過土地及其建築物申報總價額年息10 %為限
  ，土地法第97條第1項定有明文。此規定以年息10%為限，乃指
  房屋租金之最高限額而言，非謂所有租賃房屋之租金必須照申
  報價額年息10 %計算之，尚須斟酌基地之位置，工商繁榮程度
  、使用人利用房地之經濟價值、所受利益等情事以為決定（最
  高法院46年台上字第855號、68年台上字第3071 號判例意旨參
  照）。查上訴人主張：系爭房地坐落城市地方，鄰近公館商圈
  、捷運站、國防醫學院、螢橋國中等，交通便捷，生活機能良
  好等語，為被上訴人所不爭執，固堪信為真正。惟查，系爭房
  地僅作為國防醫學院之職務宿舍之用。而依上訴人提出之稅籍
  證明書（原審卷第152-1、152-2頁），系爭房屋構造別為加強
  磚造，於61年2月起課房屋稅，即於95、96 年間屋齡已34、35
  年，且被上訴人陳稱：伊受配住系爭房屋，經伊整修，始能居
  住使用等語，為上訴人所不爭執，堪予憑採。本院認為被上訴
  人無權占有系爭房地，所取得相當於租金之不當得利，應以系
  爭土地、房屋申報總價額年息3%計算為適當。至於上訴人主張
  依「各機關經管國有公用被占用不動產處理原則」第4 點，機
  關經管國有公用不動產，被私人占用，機關依民法不當得利規
  定向占用人請求給付使用補償金之計收標準為土地申報地價5%
  、房屋課稅現值10%，故應按系爭土地申報地價5 %、系爭房屋
  課稅現值3%計算被上訴人之不當得利云云，提出該處理原則為
  憑（本院卷第58至60頁），惟此處理原則係政府機關請求返還
  不當得利之標準，法院於具體訴訟事件判斷受益人所受利益，
  仍應根據上開判例意旨認定，而非以該處理原則為準則，何況
  上開計收標準係財政部於98年9月24日以台財產接字第0983001
  0130號令修正發布該處理原則時所增訂，於被上訴人無權占有
  系爭房地期間，尚無此一計收標準存在，故上訴人此部分主張
  尚非可採。
(四)綜上，上訴人本於民法第179 條前段規定，得請求被上訴人返
  還自95年10月1日起至96年8月31日止期間，因占有系爭房地所
  得相當於租金之不當利益，應按系爭房屋評定現值年息3%，及
  系爭土地申報價額年息3%，其中2,535,732分之2,332,488計算
  。經查，系爭土地面積211.67平方公尺，於95、96年度之申報
  地價每平方公尺依序為40,099.7元、39,800元。系爭房屋於99
  年度之評定現值為342,300元（178,000+164,300），以房屋會
  逐年折舊觀之，系爭房屋於95、96年度之評定現值應不會低於
  342,300元。故計算上訴人得請求被上訴人返還於95年10月1日
  起至95年12月31日止3個月期間之不當得利為61,124.1元〔（
  40,099.7X211.67X2,332,488÷2,535,732+342,300）X3%÷12X
  3〕，返還於96年1月1日起至96年8月31日止8 個月期間之不當
  得利為161,830.5元〔（39,800X211.67X2,332,488÷2,535,73
  2+342,300）X3%÷12X8〕，合計222,955 元（元以下四捨五入
  ）。
(五)按債務人遲延者，債權人得請求其賠償因遲延而生之損害；給
  付無確定期限者，債務人於債權人得請求給付時，經其定期催
  告而未為給付，自期限屆滿時起負遲延責任，又遲延之債務，
  以支付金錢為標的者，債權人得請求依法定利率計算之遲延利
  息，民法第231條第1項；第229條第2、3項，及第233 條第1項
  本文，分別定有明文。查上訴人主張其於96年8 月10日發函催
  告被上訴人於96年8 月31日前返還不當得利等語，業據上訴人
  提出催告函為證（本院卷第31頁）。而依被上訴人提出之陳情
  書，記載於接獲上開催告函後，即於96年8 月31日返還系爭房
  屋等語（本院卷第23頁），可見被上訴人於96年8 月31日前已
  收受上開催告函之送達，被上訴人於催告期限屆滿時未返還不
  當得利，揆之前揭規定，應自96年9月1日起負遲延責任，則上
  訴人主張被上訴人就上開應返還之不當得利222,955 元，應給
  付自96年9月1日起至清償日止按年息5%計算之遲延利息，為有
  理由。
六綜上所述，上訴人本於民法第179 條前段規定，請求被上訴人
  給付222,955元，及自96年9月1日起至清償日止按年息5 %計算
  之利息部分，為有理由，應予准許，逾此所為請求，為無理由
  ，應予駁回。原審就上開應准許部分，駁回其中756 元（222,
  955-222,199 ）及其利息部分之訴，尚有未洽，上訴人就此部
  分原判決，求予廢棄改判，為有理由。至於原審就上開不應准
  許部分，判決上訴人敗訴，核無違誤，上訴人指摘此部分原判
  決不當，求予廢棄，為無理由，應駁回其上訴。
七兩造其餘攻擊、防禦方法及提出之證據，經本院審酌後，認於
  判決結果無礙，爰不一一論述。
八據上論結，本件上訴為一部有理由，一部無理由，依民事訴訟
  法第450條、第449條第1項、第79條，判決如主文。
中    華    民    國    99    年    9     月    30    日
                    民事第三庭
                        審判長法  官  張劍男
                              法  官  陳靜芬
                              法  官  翁昭蓉
正本係照原本作成。
不得上訴。
中    華    民    國    99    年    10    月    1     日
                              書記官  張淑芬

司法院資訊處製作；財團法人民間司法改革基金會備份。
